【裁判字號】    95,訴,217
【裁判日期】    951208
【裁判案由】    債務人異議之訴
【裁判全文】
臺灣花蓮地方法院民事判決               95年度訴字第217號
原      告  乙○○
訴訟代理人  曾泰源律師
複  代理人  黃健弘律師
被      告  甲○○
訴訟代理人  李文平律師
            徐韻晴律師
上列當事人間債務人異議之訴事件，本院於民國95年11月20日言
詞辯論終結，判決如下：
      主  文
本院95年度執字第4605號強制執行事件，被告對原告所為之強制
執行程序應予撤銷。
訴訟費用由被告負擔。
      事 實 及 理 由
壹、兩造爭執要旨：
一、原告起訴主張：
  (一)兩造隱名合夥投資花蓮縣鳳林鎮○○段3-44、3-45、3- 841
    地號土地（下稱系爭3筆投資土地），並約定被告以現金出
    資，原告則提供其所有坐落花蓮市○○段574-66地號土地及
    其上門牌號碼為花蓮市○○路507巷30號之建物（下稱系爭
    不動產），為被告設定債權金額新台幣（下同）200萬元之
    抵押權，供作原告應負擔系爭3筆投資土地虧損之擔保。詎
    被告嗣後竟主張對原告有200萬元借款債權，於清償期屆至
    後，聲請本院裁定拍賣抵押物獲准，旋聲請就系爭不動產為
    強制執行，然因兩造間事實上並無消費借貸關係存在，原告
    遂向本院提起債務人異議之訴，並聲請裁定停止強制執行程
    序，經本院裁定准許原告供擔保200萬元（86年度存字第273
    號，下稱系爭提存金）後，始停止強制執行程序。
  (二)原告就上開訴訟因無法舉證兩造間消費借貸關係不存在，而
    遭判決敗訴確定，遂與被告達成和解，並簽訂「債務清償協
    議書」（如附件(一)所示），原告已依債務清償協議書之約定
    ，提供系爭不動產，設定第二順位抵押權予被告，作為原告
    向被告借貸200萬元（下稱系爭借款）之擔保，另由原告以
    系爭提存金供作系爭借款之清償，清償不足部分，由原告提
    供系爭3筆投資土地之持分168.15坪設定抵押權予被告，作
    為原告償還系爭借款之擔保，並授權被告出售系爭3筆投資
    土地，售得價金用以清償系爭借款，剩餘款項返還原告，若
    無法出賣，則歸被告所有以清償系爭借款。原告既已依約履
    行，系爭借款已因清償而消滅，被告自不得再對原告之財產
    聲請強制執行。此外，原告於履約過程中，因系爭不動產欲
    出賣予訴外人陳秉洋以清償銀行債務，被告竟向陳秉洋要求
    給付40萬元始塗銷抵押權之條件，而取得本應給付予原告之
    價金40萬元，此亦為清償之款項，且此部份係被告多取得。
  (三)依債務清償協議書之約定，被告僅得於系爭借款範圍內，扣
    除已取得之40萬元及出售系爭3筆投資土地價金後，就剩餘
    之債權聲明參與分配，但被告為提高系爭提存金之分配金額
    ，竟持金額共6,766,667元之支付命令（92年度促字11636號
    ，下稱系爭支付命令），要求原告就上開支付命令不得聲明
    異議，並約定被告僅得就系爭200萬元提存金範圍內參加分
    配，清償不足部份一概不予追究，兩造復簽訂切結書（如附
    件(二)所示）。詎被告持系爭支付命令向本院聲請強制執行（
    本院92年度執字第7211號併入92年度執字第2860號執行）後
    ，就執行金額不足清償債權部分，由本院核發債權憑證，被
    告竟違背切結書之約定，復持債權憑證向本院聲請強制執行
    （本院95年度執字第4605號），為此爰依強制執行法第14條
    第1項之規定提起債務人異議之訴等語。
  (四)對被告抗辯之陳述：原告就訴外人陳贊成聲請發還擔保物（
    提存金）事件提起抗告，係因原告與另一參與分配之債權人
    陳贊成間無任何債權債務關係，而不容其參與分配，並無阻
    撓被告領取提存金之意，且最後被告亦已依法領得其應分配
    之提存金，原告既無違約之情事，亦無不遵守契約之意思，
    被告自無據以主張解除契約之理由。又被告未依法向原告為
    解除契約之意思表示，仍應受契約之拘束，故其主張解除契
    約，於法無據。是被告依切結書領取提存金後，兩造債務即
    已消滅，被告自不得再為請求。
  (五)並聲明：被告就原告所為本院95年度執字第4605號強制執行
    程序應予撤銷。
二、被告則以：
  (一)兩造間確實存在系爭200萬元消費借貸關係。原告先後所提
    起塗銷抵押權登記之訴及債務人異議之訴，分別經最高法院
    以86年度台上字第666號及91年度台上字第2003號判決原告
    敗訴確定，足證被告確有向原告借貸。另被告向本院聲請核
    發支付命令，請求原告給付欠款、利息，經92年度促字第11
    636號支付命令裁定原告須給付被告本金200萬元，及自81年
    3月28日起至92年5月27日止借貸期間之利息，共計6,466,66
    7元，並核發確定證明。
  (二)又依債務清償協議書第2條約定，原告應辦理撤案領回系爭
    提存金，以清償系爭借款，但原告不僅未向本院聲請返還提
    存金，甚至對訴外人陳贊成聲請返還擔保金事件，提起抗告
    ，阻撓被告取得系爭提存金，可知原告毫無履約之誠意，故
    被告主張兩造已合意解除債務清償協議書及切結書。又縱被
    告不得主張合意解除，惟和解契約亦屬契約之一種，原告既
    違約不履行，被告亦仍得主張解除契約。是原告自不得再以
    此債務清償協議書及切結書為主張，被告就債權清償不足之
    部份，自得聲請強制執行，以獲債權之清償。
(三)並聲明：原告之訴駁回。
貳、本件經兩造整理並協議簡化爭點結果如下：
一、兩造不爭執之事實：
  (一)被告前於92年間因請求原告給付870萬元，向本院聲請對原
    告核發支付命令，經本院於92年6月30日以92年度促字第116
    36號支付命令，准許原告應給付被告6,466,667元，並駁回
    其餘部分之聲請確定。原告就上開支付命令未聲明異議。
  (二)被告執上開支付命令為執行名義，向本院民事執行處聲請強
    制執行原告之財產，經本院民事執行處以92年度執字第7211
    號執行事件受理，並併入92年度執字第2860號受理，經對原
    告財產執行結果，被告分配受償1,098,659元，未受償之債
    權金額5,368,008元則經本院核發95年5月16日花院明92執廉
    2860 字第203203號債權憑證予被告。
  (三)被告復持上開債權憑證為執行名義，向本院民事執行處聲請
    強制執行原告之財產，經本院民事執行處以95年度執字第
    4605號執行事件受理。
  (四)被告於92年度執字第2860號強制執行事件中，執行對原告之
    財產包含本院86年度存字第273號擔保提存事件原告所提存
    之擔保金200萬元。
  (五)被告就92年度促字第11636號支付命令所載金額，業已受償
    809,400元（即出售系爭3筆投資土地之409,400元+塗銷系爭
    不動產抵押權所收受之40萬元，不包含上開92年度執字第28
    60號執行事件分配受償金額）。
  (六)兩造所簽立如附件(一)所示之債務清償協議書及附件(二)所示之
    切結書均為真正。
二、本件爭點：
  (一)兩造間於被告聲請支付命令之92年6月11日時，有無被告所
    主張之6,466,667元債權債務關係存在？
  (二)如認兩造間上開債權債務關係存在，則該6,466,667元之債
    權債務關係是否業已消滅？
、本院之判斷：
一、兩造間於被告聲請支付命令之92年6月11日時，有無被告所
    主張之6,466,667元債權債務關係存在部份：
  (一)按確定之支付命令與確定判決有同一之效力，凡確定判決所
    能生之既判力及執行力，支付命令皆得有之，當事人不得就
    該法律關係更行起訴。而確定判決所生之既判力，除當事人
    就確定終局判決經裁判之訴訟標的法律關係，不得更行起訴
    或為相反之主張外，法院亦不得為與確定判決意旨相反之裁
    判（最高法院42年台上字第1306號判例參照）。
  (二)查原告因系爭借款於81年3月28日就其所有之系爭不動產設
    定權利價值200萬元之第二順位抵押權予被告，並約定清償
    日期為82年3月25日，嗣因原告屆期未清償，被告乃向本院
    聲請對原告核發支付命令，請求給付系爭借款及利息共計
    870萬元，經本院以92年度促字第11636號支付命令，准許原
    告應給付被告6,466,667元，並駁回其餘部分之聲請，該支
    付命令並於92年7月29日確定之事實，業據本院調閱上開支
    付命令卷宗核閱無訛（見兩造不爭執事實(一)），是上開支付
    命令就兩造間有系爭借款、利息共計金額6,466,667元之債
    權債務關係存在之事實，已生既判力，依前開說明，原告即
    不得為相反之主張，本院亦不得為與該確定支付命令意旨相
    反之裁判，應認兩造間確有6,466,667元之債權債務關係存
    在，是原告主張兩造間無6,466,667元之債權債務關係存在
    ，並非可採。
二、就兩造間6,466,667元之債權債務關係是否業已消滅部份：
  (一)按和解者，乃當事人約定，互相讓步，以終止爭執或排除法
    律狀態不明確之契約。是以基於和解可使一方或雙方當事人
    各負擔新的給付義務，或確定雙方當事人間債之關係之內容
    。而使得當事人所拋棄之權利消滅及使當事人取得和解契約
    所訂明權利之效力（民法第736條、第737條參照）。
  (二)經查：
    1.兩造於92年7月14日簽立之切結書，約定：「雙方因債務
      關係，先前甲（原告）、乙（被告）雙方簽訂債務清償協
      議書在案，今因乙方欲取得甲方提存於法院之擔保金（按
      即系爭提存金）之分配額數增加，致由乙方向法院提出支
      付命令，並由法院92年度促字第11636號令甲方需支付新
      台幣陸佰肆拾陸萬陸仟陸佰陸拾柒元正，及賠償督促程序
      費用，但本案尚在異議期限內，甲乙雙方現今協議簽立切
      結書，乙方願意就法院提存金參加分配，債務清償不足部
      份一概不予追究，否則乙方得負背信之責，另賠償甲方新
      台幣貳佰萬元正，另乙方參加法院提存金分配後，得無條
      件立即配合甲方塗銷甲方房屋第二順位之抵押權.... 本
      切結書簽訂後甲方對乙方申請之支付命令不得異議，若違
      反時甲方得賠償乙方貳佰萬元正。」，有上開切結書一件
      在卷可稽。顯然兩造係於本院核發92年度促字第11636 號
      支付命令後始簽立切結書，參互勾稽上開切結書之內容，
      堪認係兩造就支付命令所核定之債權債務關係即6,466,66
      7元嗣後所成立之和解契約，兩造即應受該和解契約之拘
      束，揆諸前開說明，即生使兩造所拋棄之權利消滅及使兩
      造取得和解契約所訂明權利之效力。故依該切結書之約定
      ，係於被告就系爭提存金參與分配後，被告即免除原告其
      餘清償不足之債務。是本院民事執行處以92年度執字第
      2860號執行事件對原告財產即系爭提存金執行結果，被告
      分配受償1,098,659元（見兩造不爭執事實(二)）後，未受
      償之債權金額5,368,008元部份，依切結書之約定，因被
      告已對原告為債務免除而消滅，被告自不得再就未受償之
      5,368,008元債權，聲請再對原告之財產為強制執行。
    2.被告雖辯稱：切結書係債務清償協議書之補充契約，僅係
      作為強化原告協助被告取得系爭提存金後，被告應塗銷債
      務清償協議書第1點所列就系爭不動產所設定之第二順位
      抵押權而簽立，且依債務清償協議書第2條之約定，原告
      應就提存金辦理撤案，讓被告領回，惟因原告未依約履行
      ，構成違約，被告自得主張債務清償協議書及切結書一併
      解除云云。然查，依債務清償協議書第2點之約定「...
      乙方（按即原告）向甲方（按即被告）所借之款項（按即
      系爭借款200萬元）經雙方同意... 乙方因該訴訟案提出
      新台幣貳佰萬元提存金，提存於花蓮地方法院，經協議由
      乙方辦理撤案領回提存金，就實際領回金額直接償還予甲
      方... 」，互核切結書之約定「... 乙方（按即被告）願
      意就法院提存金參加分配，債務清償不足部分一概不予追
      究... 」，顯然被告由就系爭提存金全額受償，變更為「
      同意就系爭提存金參與分配」，亦即被告同意系爭提存金
      200萬元供作強制執行之財產後，再依各債權人債權比例
      分配，而非就全部提存金為受償。再者，被告就本院92年
      度執字第2860號執行事件之執行標的即系爭提存金，主張
      有排除其他債權人受償權利，而於92年5月6日具狀聲明異
      議（有聲明異議狀一件附於上開執行卷可參）後，即於92
      年6月11日向本院聲請核發92年度促字第11636號支付命令
      ，並旋於92年7月14日簽立切結書，切結書並載明「...
      甲方（原告）對乙方（被告）申請之支付命令不得異議
      ... 」，顯然被告明知系爭提存金勢將作為本院92年度執
      字第2860號執行事件之執行標的，而無從就系爭提存金全
      額為受償，故為提高自身於上開執行程序就執行財產即系
      爭提存金之分配受償金額，始另行聲請支付命令充作執行
      名義，以提高原本之債權金額（即系爭借款200萬元），
      被告復恐原告就其聲請本院核發92年度促字第11 636號支
      付命令聲明異議而未能確定，致被告未能持上開支付命令
      為執行名義，就系爭提存金參與分配，始再與原告達成切
      結書之協議，足認兩造係就92年度促字第11636號支付命
      令所載6,466,667元之債權債務關係，已另行成立新的和
      解契約，亦即兩造同意依切結書所成立之新的法律關係代
      替債務清償協議書原有法律關係，並依切結書之內容履行
      ，被告自不得再執原有債務清償協議書之法律關係而為主
      張。又原告已依切結書之約定履行，亦即未就92年度促字
      第11636號支付命令聲明異議，並使被告就系爭提存金參
      與分配受償，復無其他違反切結書約定之情事，被告自不
      得以原告違約而主張解除該和解契約。是被告以前揭情詞
      置辯，於法無據。
三、綜上所述，本院92年度執字第2860號強制執行事件，被告持
    本院92年度促字第11636號確定支付命令為執行名義，已分
    配受償1,098,659元，清償不足部份，業經被告免除而消滅
    之事實，既經認定，俱如前述。是被告嗣後就清償不足部分
    ，持本院所核發之債權憑證（見兩造不爭執事實(二)）對原告
    之財產聲請強制執行（95年度執字第4605號執行事件），應
    認該清償不足部分之債權金額5,368,008元，業經被告免除
    而消滅，是原告依強制執行法第14條第1項之規定，請求撤
    銷95年度執字第4605號執行事件之執行程序，於法有據，爰
    判決如主文第1項所示。
肆、本件事證已臻明確，兩造所為之其他攻擊防禦方法及證據調
    查，核與判決結果不生影響，爰不予一一審酌論述，併此敘
    明。
伍、據上論結，本件原告之訴為有理由，依民事訴訟法第78條，
    判決如主文。
中    華    民    國    95    年    12    月    8     日
                臺灣花蓮地方法院民事庭
                    法      官  陳燁真
上列為正本係照原本作成。
如不服本判決，應於送達後20日內，向本院提出上訴狀並表明上
訴理由，如於本判決宣示後送達前提起上訴者，應於判決送達後
20日內補提上訴理由書(須附繕本)。
中    華    民    國    95    年    12    月    8     日
                    法院書記官  唐千惠


司法院資訊處製作；財團法人民間司法改革基金會備份。
